臺灣高等法院民事判決　　　　　　　　　　　　　　九十三年度重上字第一九七號
　　上　訴　人　丙○○
　　　　　　　　乙○○
　　　　　　　　丁○○
　　共　　　同
　　訴訟代理人　陳麗真律師
　　複　代理人　周俊智律師
　　被　上訴人　甲○○
　　訴訟代理人　吳春鎮
　　被　上訴人　戊○○
右當事人間請求拆屋還地事件，上訴人對於中華民國九十三年一月三十日台灣板橋地
方法院九十二年度訴字第二四七號第一審判決提起上訴，本院於九十三年八月三日言
詞辯論終結，判決如左：
    主      文
上訴駁回。
第二審訴訟費用由上訴人乙○○負擔六分之四、餘由丙○○、丁○○負擔。
    事實及理由
一、本件上訴人起訴主張：坐落台北縣鶯歌鎮○○段尖山埔小段一一二、一一二之一
    地號土地為上訴人與如附表所示其他共有人所有（被上訴人戊○○亦為一一二之
    一地號之共有人），詎料被上訴人均無任何法律上之正當權源，被上訴人甲○○
    竟於上開一一二地號土地上興建如原判決附圖 (下稱附圖)所示Ａ、Ｂ部分 ( 面
    積各為五五平方公尺）即門牌號碼台北縣鶯歌鎮○○○路五五巷十一號、九號建
    物，而被上訴人戊○○則於上開二地號土地上興建如附圖所示Ｃ部分（面積為一
    九八平方公尺）即門牌號碼台北縣鶯歌鎮○○○路五五巷十三號建物，爰依民法
    第八百二十一條、第七百六十七條前段、中段之規定，求為命被上訴人甲○○應
    將坐落台北縣鶯歌鎮○○段尖山埔小段一一二地號土地上如附圖所示Ａ、Ｂ部分
    ( 面積各為五五平方公尺）即門牌號碼台北縣鶯歌鎮○○○路五十五巷十一號、
    九號建物拆除，並將其占用之基地返還予上訴人及如附表一所示其他共有人全體
    ；被上訴人戊○○應將坐落台北縣鶯歌鎮○○段尖山埔小段一一二、一一二之一
    地號土地上如附圖所示Ｃ部分（面積為一九八平方公尺）即門牌號碼台此縣鶯歌
    鎮○○○路五十五巷十三號建物拆除，並將其占用之基地返還予上訴人丙○○、
    丁○○及如附表所示其他共有人全體。又因被上訴人無權占用上開土地已逾五年
    ，獲有相當於租金之不當得利，上訴人亦得依民法第一百七十九條之規定，請求
    被上訴人甲○○應給付上訴人丙○○新台幣（下同）一萬零五百十九元、乙○○
    四萬二千零七十五元、丁○○一萬四千零二十五元及均自起訴狀繕本送達翌日起
    至清償日止按年息百分之五計算之利息；並自九十二年一月一日起至拆除地上物
    之日止，按年給付上訴人丙○○二千一百零四元、乙○○八千四百十五元、丁○
    ○二千八百零五元。被上訴人戊○○應給付上訴人丙○○四萬三千六百二十元、
    丁○○一萬三千九百六十五元及均自起訴狀繕本送達翌日起至清償日止按年息百
    分之五計算之利息，並自九十二年一月一日起至拆除地上物之日止，按年給付上
    訴人丙○○六千零四十四元、丁○○二千七百九十三元（原審為上訴人敗訴之判
    決，上訴人不服，提起上訴）。並於本院上訴聲明：、原判決廢棄。、被上
    訴人甲○○應將坐落台北縣鶯歌鎮○○段尖山埔小段一一二地號土地上如附圖所
    示Ａ、Ｂ部分 (面積各為五五平方公尺）即門牌號碼台北縣鶯歌鎮○○○路五十
    五巷十一號、九號建物拆除，並將其占用之基地返還予上訴人及如附表所示其他
    共有人全體；被上訴人戊○○應將坐落台北縣鶯歌鎮○○段尖山埔小段一一二、
    一一二之一地號土地上如附圖所示Ｃ部分 (面積為一九八平方公尺）即門牌號碼
    台此縣鶯歌鎮○○○路五十五巷十三號建物拆除，並將其占用之基地返還予上訴
    人丙○○、丁○○及如附表所示其他共有人全體。被上訴人甲○○應給付上訴人
    丙○○一萬零五百十九元、乙○○四萬二千零七十五元、丁○○一萬四千零二十
    五元及自起訴狀繕本送達翌日起至清償日止按年息百分之五計算之利息；並均自
    九十二年一月一日起至拆除地上物之日止按年給付上訴人丙○○二千一百零四元
    、乙○○八千四百十五元、丁○○二千八百零五元。被上訴人戊○○應給付上訴
    人丙○○四萬三千六百二十元、丁○○一萬三千九百六十五元及自起訴狀繕本送
    達翌日起至清償日止按年息百分之五計算之利息；並自九十二年一月一日起至拆
    除地上物之日止，按年給付上訴人丙○○六千零四十四元、丁○○二千七百九十
    三元。、願供擔保請准宣告假執行。
二、被上訴人吳王茸則以：伊之公公吳槌於三十八年間係以租地建屋為目的與地主設
    定地上權，如因地上權未登記而不生效力，亦有租賃關係存在；且伊之配偶吳永
    讓亦於五十八年間與地主代表黃平發簽訂基地租約，並均按年給付租金迄今，是
    伊並非無權占有；又原有房屋係黃泉等地主所蓋，因遭颱風毀損，現存建物係伊
    約十年前經黃平發同意後出資重建等語置辯。並於本院答辯聲明：上訴駁回。被
    上訴人戊○○亦以：伊與上訴人共有之祖產有很多筆，每筆各有分管之人，系爭
    台北縣鶯歌鎮○○段尖山埔小段一一二、一一二之一地號土地由共有人黃平發分
    管，伊係向黃平發承租，其上如附圖Ｃ部分所示建物興建超過一百年，是祖先傳
    下來的，伊係向伯父潘定國買入，為伊所有使用，伊均按約定給付地租，並非無
    權占有，亦無不當得利等語置辯。並於本院答辯聲明：、上訴駁回。、如受
    不利判決，願供擔保請准宣告免為假執行。
三、本件經依民事訴訟法第四百六十三條準用同法第二百七十條之一第一項第三款規
    定，整理並協議簡化爭點及不爭執點後，兩造同意僅就言詞辯論時所陳述之事實
    及主張之法律關係為論斷。查上訴人主張坐落台北縣鶯歌鎮○○段尖山埔小段一
    一二、一一二之一地號土地為上訴人與如附表所示其他共有人所有（被上訴人戊
    ○○亦為一一二之一地號之共有人），其上占用一一二地號土地如附圖所示Ａ、
    Ｂ部分即門牌號碼台北縣鶯歌鎮○○○路五五巷十一號、九號建物，為被上訴人
    甲○○興建使用；而占用上開二地號土地上如附圖所示Ｃ部分即門牌號碼台北縣
    鶯歌鎮○○○路五五巷十三號建物，則為被上訴人戊○○占有使用，且占有使用
    時間均已逾五年等情，業據提出土地登記謄本、現場簡圖、照片五張為證（見原
    審卷第十三至二四頁、第一三○、一三二、一三三、一三五頁），且為被上訴人
    所不爭執，復經原審至現場勘驗屬實，製有勘驗筆錄及台北縣樹林地政事務所土
    地複丈成果圖在卷可稽（見原審卷第一一一、一一二、一一六、一一七頁），堪
    信上訴人此部分事實之主張為真正。惟上訴人主張系爭建物使用系爭土地為基地
    並無任何法律上之正當權源，上訴人得請求被上訴人拆除上開建物及返還占用之
    基地，並給付相當於租金之不當得利等情，則為被上訴人所否認，並以前開情詞
    置辯。是以本件應予審究之重要爭點厥為：被上訴人占有使用系爭土地有無正當
    權源？茲分述如后：
(一)、查被上訴人甲○○辯稱其公公吳槌於三十八年間即係以租地建屋為目的與地主
      他項權利證明書併建物附表影本一份在卷可稽（見原審卷第五九、六○頁）。
      雖該土地登記簿上未有該地上權之記載，惟證人即台北縣樹林地政事務所登記
      課課長古美和於原審證稱：「光復初期有辦理土地總登記，對於有發給他項權
      利證明書之土地，於總登記簿上卻無地上權之登記，我手上確實有一些這樣的
      案例，未登記的原因不明。這樣的案子在板橋、中和、樹林都有發生過，當申
      請人持憑他項權利證明書申請補登記時，我們都是請當事人依據行政院五十六
      年十月四號臺訴字七七六七號令，會同土地所有權人辦理土地地上權登記。如
      果無法會同，要訴請司法機關判斷。在光復初期辦理總登記的時候，對於日據
      時期的原有建物，因尚無建物登記簿之設置，如建物與土地非屬同一人，或共
      有土地之建物，均以地上權登記於土地登記簿上，所以依內政部七十年九月十
      六內臺內地字三五六三五號函示應就個案查明後，按土地法第六十九條規定辦
      理登記。另外三十八年間省府有一個便宜措施，可以依基地租賃契約辦理地上
      權登記。第三種就是合意設定地上權，本案是屬於哪一種無法認定」等語（見
      原審卷第一六八、一六九頁），已說明台灣光復初期辦理總登記時確有未加登
      記之地上權存在，且未否認該他項權利證明書之真正；次就該他項權利證明書
      觀之，係屬舊格式之用紙，其登載內容如地號一一二、地積○點○四九五公頃
      、地類第一類建築用地等事項，均與土地登記簿謄本所登載者相符，所載「所
      有權人黃泉等六人」，亦與當時土地所有權人為黃泉、黃南、黃流、黃定、黃
      葉春、黃赤牛等六人吻合，有證人古美和提出土地台帳、日據時代登記簿及舊
      式土地登記謄本在卷可參（見原審卷第一七七至一九一頁），是該他項權利證
      明書為真正乙節，當可確信。雖依土地登記謄本之記載，被上訴人吳王茸所主
      張之地上權迄未完成設定登記，尚不生地上權之效力 (最高法院五十三年度台
      上字第一九四一號判決參酌）；惟被上訴人甲○○之公公吳槌於三十八年間與
      土地所有權人黃泉等六人合致成立地上權之目的，既係租用該基地用於建造房
      屋，有該他項權利證明書所附之建物附表可考 (見原審卷第一七五、一七六頁
      ) ，則吳槌租用該基地建築房屋後，縱未依土地法第一百零二條之規定為地上
      權之登記，而未發生地上權之效力，究不失為租賃關係，仍應適用同法第一百
      零三條之規定，除非有該條所列各款之情形，不能由基地所有人即上訴人任意
      為終止租約之意思表示 (最高法院四十年度台上字第一三二一號判決參酌)。
      本件上訴人既未依土地法第一百零三條之規定，向被上訴人吳王茸為終止租約
      之意思表示，則被上訴人吳王茸由其公公吳槌、其配偶吳永讓處輾轉繼承，對
      於系爭房屋坐落之基地，自有租賃關係存在甚明。
(二)、又被上訴人甲○○另辯稱其配偶吳永讓於五十八年間與土地共有人黃平發簽訂
      基地租約，向黃平發承租系爭一一二地號土地建築房屋，並均按年給付租金迄
      今等情，業據其提出基地租約字據一份及歷年由共有人黃平發或由其祖母黃王
      烏秋或其母黃鄭玉琴簽收之土地租金收據三十七張附卷可憑（見原審卷第六一
      至九七之一頁），並經證人黃平發於原審證稱：「（問：系爭土地是否有出租
      給被告吳王茸、戊○○？）我只知道從我祖父輩開始每年在冬至之前向兩位被
      告收取租金。原本我們都以為土地是我們所有，兩位被告也是跟我們承租，租
      金也是付給我們」、「我知道的是我母親有跟吳槌有訂立書面租賃契約，而且
      也有收取租金。這個部分我母親有交代」、「系爭土地出租的租金數額之前大
      約僅足以繳納地價稅，後來我們才議定每坪新台幣三百元。兩位被告從承租起
      到目前為止都沒有積欠租金。」等語屬實（見原審卷第二一五、二一六頁），
      而證人即黃平發之弟陳平進亦於原審證稱：「系爭土地是由我們在出租、收取
      租金。」等語（見原審卷第二六二頁），堪信被上訴人甲○○所辯其配偶吳永
      讓就系爭一一二地號土地有基地租賃關係存在為真正，則其繼承吳永讓之租賃
      關係，自屬可採。
(三)、次查，被上訴人戊○○抗辯其係向共有人黃平發承租如附圖Ｃ所示建物占用之
      系爭一一二、一一二之一地號土地，均按約給付租金等情，亦據其提出歷年由
      其父潘天慶（自五十九年至八十三年度）或由戊○○自己（自八十四年度起迄
      今）繳付，而由共有人黃平發、陳平進或其祖母黃王烏秋簽收之土地租金收據
      一份在卷可稽（見原審卷末證物袋第八至二○頁），復經證人黃平發於原審證
      述：「（問：系爭土地是否有出租給被告吳王茸、戊○○？）我只知道從我祖
      父輩開始每年在冬至之前向兩位被告收取租金。原本我們都以為土地是我們所
      有，兩位被告也是跟我們承租，租金也是付給我們」、「被告戊○○的部分也
      是我母親那一代就出租了，因為他們的先祖與我們的先祖都有親戚關係。」、
      「系爭土地出租的租金數額之前大約僅足以繳納地價稅，後來我們才議定每坪
      新台幣三百元。兩位被告從承租起到目前為止都沒有積欠租金。」等語（見原
      審卷第二一六頁），且證人陳平進於原審亦證稱系爭土地確由被上訴人戊○○
      承租，有按年給付租金等語（見原審卷第二六○頁），堪信被上訴人戊○○抗
      辯其就系爭土地有租賃契約存在等情，亦屬真正。
(四)、再者，系爭一一二、一一二之一地號土地，原為黃泉（證人黃平發、陳平進之
      祖父）、黃南（上訴人乙○○、丁○○之父）、黃流、黃定、黃葉春、黃赤牛
      （上訴人丙○○之父）等六人所共有，黃泉、黃定、黃葉春、黃赤牛之應有部
      分為各十六分之三，黃南、黃流之應有部分各為十六分之二，此有前開日據時
      代登記簿及台帳資料、土地登記簿謄本之影本在卷可憑（見原審卷第一七七至
      一九一頁）。嗣黃南、黃流、黃定、黃葉春、黃赤牛於三十五年七月十日簽立
      「持分贈與字」，各自將其就系爭土地之應有部分全部贈與黃泉，並載明由黃
      泉「前去掌管，永為己業」等情，業據證人黃平發於原審提出該「持分贈與字
      」之文件為證（見原審卷第二二○、二二一頁），並證稱：「我出租系爭土地
      ，其他共有人都知道，因為我們共有的地業很多，系爭土地就是由我們管理。
      原告（即上訴人）的先祖已經將系爭土地的應有部分贈與給我祖父黃泉，但是
      沒有辦理移轉登記，才會造成土地登記上仍為共有，但土地一直都是我們在使
      用。這張字據也是在辦理繼承登記之後我才發現的。土地一直是由我們出租，
      他們也都知道也沒有異議。」等語（見原審卷第二一六頁），則系爭土地既經
      原共有人黃赤牛、黃南、黃流、黃定、黃葉春同意並訂立書面將其應有部分贈
      與黃泉，且將系爭土地交付黃泉「前去掌管，永為己業」，雖未辦理所有權移
      轉登記，黃泉就系爭土地應有管理、使用收益之權，且得對抗黃赤牛、黃南、
      黃流、黃定、黃葉春，殆無疑義。證人黃平發為黃泉之孫，其代表黃泉一房之
      繼承人與被上訴人甲○○之夫吳永讓訂立基地租賃契約，即屬系爭土地之管理
      、使用收益行為，而上訴人黃渝樹為黃赤牛之子，上訴人乙○○、丁○○為黃
      南之子，有系統表一份在卷可憑（見原審卷第二三○頁），渠等繼承黃赤牛、
      黃南之遺產，自應受前開贈與契約之拘束甚明。況黃赤牛、黃南、黃流、黃定
      、黃葉春、黃泉等人及其家族共有之土地多筆，雖均登記為共有，但事實上係
      依房別分別管理特定土地，系爭一一二及一一二之一地號土地即由黃平發一房
      管理並使用收益乙節，亦據證人黃平發於原審證述：「我只知道從我祖父輩開
      始每年在冬至之前向兩位被告收取租金。原本我們都以為土地是我們所有，兩
      位被告也是跟我們承租，租金也是付給我們，‧‧‧我知道的是我母親有跟吳
      槌有訂立書面租賃契約，而且也有收取租金。這個部分我母親有交代。被告戊
      ○○的部分也是我母親那一代就出租了，因為他們的先祖與我們的先祖都有親
      戚關係」、「我只知道我們每年有收租金，其他的我不清楚。我出租系爭土地
      其他共有人都知道，因為我們共有的地業很多，系爭土地就是由我們管理。原
      告的先祖已經將系爭土地的應有部分贈與給我祖父黃泉，但是沒有辦理移轉登
      記，才會造成土地登記上仍為共有。但土地一直都是我們在使用．．．土地一
      直是由我們出租，他們也都知道也沒有異議。我們另外其他共有的土地也是他
      們管理出租，租金也是他們收，我們也沒有異議」、「因為另筆的土地也是由
      其他的共有人收租金，系爭土地從我的祖父開始就由我們管理並收取租金」、
      「（問：其他由原告收取租金的土地地號為何？）我不清楚。我們是按房份來
      做區別」等語（見原審卷第二一五至二一七頁），且證人陳平進亦證稱：「就
      我們共有的全部土地沒有書面的協議，但是長久以來的慣例，系爭土地都是我
      母親黃玉琴在收地租．．．共有的其他土地我們沒有去管理或出租過。所以我
      們共有人之間，事實上有一種默契，某些筆土地是由特定人收取、管理或出租
      」等語（見原審卷第二六○頁）；此外，上訴人乙○○代表黃南一房之其他繼
      承人，自五十九年起即將另筆共有之同小段一一六地號土地出租予被上訴人戊
      ○○之父潘天慶（嗣由戊○○接續承租），並收取租金等情，業據被上訴人戊
      ○○提出歷年由上訴人乙○○、丁○○簽收之土地租金收據一份可資佐證（見
      原審卷末證物袋第一至六頁），而上訴人亦不否認確有將共有之一一六地號土
      地出租予被上訴人戊○○，且未將收取之租金分配予其他共有人等情（見原審
      卷第二二八頁）。顯見被上訴人辯稱共有人就系爭一一二、一一二之一地號土
      地已有交由黃平發一房分管並使用收益之默示合意，黃平發一房得就系爭土地
      為管理、使用收益乙節，即非無稽。從而，不論依上開贈與契約或共有人間之
      默示分管協議，黃泉一房之繼承人均就系爭土地確有為管理、使用收益之權限
      ，則系爭土地既經黃平發代表黃泉一房之其他繼承人出租予被上訴人吳王茸、
      戊○○占有使用，吳王茸、戊○○即均有依租賃契約占有使用之正當法律權源
      ，自得據以對抗上訴人。是上訴人主張被上訴人與共有人黃平發間之土地租賃
      契約係屬債權關係，不得對抗上訴人及黃平發以外之其他土地共有人云云，即
      非可取。
(五)、末按稱租賃者，謂當事人約定，一方以物租與他方使用收益，他方支付租金之
      契約，民法第八百三十二條、第四百二十一條第一項分別定有明文。承前所述
      ，本件被上訴人甲○○就系爭一一二地號土地有租賃關係存在；被上訴人戊○
      ○就系爭一一二、一一二之一地號土地亦有租賃關係存在，且均得對抗上訴人
      ，則其等如附圖所示Ａ、Ｂ、Ｃ之建物占用系爭土地，即有正當權源。從而，
      上訴人本於民法第八百二十一條、第七百六十七條前段、中段之規定，請求被
      上訴人拆屋還地，並依民法第一百七十九條之規定，請求被上訴人給付相當於
      租金之不當得利，即非有據。
四、綜上所述，上訴人依民法第八百二十一條、第七百六十七條前段、中段，及第一
    百七十九條之規定，請求被上訴人甲○○應將坐落台北縣鶯歌鎮○○段尖山埔小
    段一一二地號土地上如附圖所示Ａ、Ｂ部分 (面積各為五五平方公尺）即門牌號
    碼台北縣鶯歌鎮○○○路五十五巷十一號、九號建物拆除，並將其占用之基地返
    還予上訴人及如附表所示其他共有人全體；被上訴人戊○○應將坐落台北縣鶯歌
    鎮○○段尖山埔小段一一二、一一二之一地號土地上如附圖所示Ｃ部分 (面積為
    一九八平方公尺）即門牌號碼台此縣鶯歌鎮○○○路五十五巷十三號建物拆除，
    並將其基地返還予上訴人丙○○、丁○○及如附表所示其他共有人全體；被上訴
    人甲○○應給付上訴人丙○○一萬零五百十九元、乙○○四萬二千零七十五元、
    丁○○一萬四千零二十五元及自起訴狀繕本送達翌日起至清償日止按年息百分之
    五計算之利息。並自九十二年一月一日起至拆除地上物之日止，按年給付上訴人
    丙○○二千一百零四元、乙○○八千四百十五元、丁○○二千八百零五元；被上
    訴人戊○○應給付上訴人丙○○四萬三千六百二十元、丁○○一萬三千九百六十
    五元及自起訴狀繕本送達翌日起至清償日止，按年息百分之五計算之利息。並自
    九十二年一月一日起至拆除地上物之日止，按年給付上訴人丙○○六千零四十四
    元、丁○○二千七百九十三元，均非正當，不應准許。原審為上訴人敗訴之判決
    ，並駁回其假執行之聲請，並無不合。上訴意旨指摘原判決不當，求予廢棄改判
    ，為無理由，應予駁回上訴。又被上訴人甲○○主張之地上權既因未經登記而不
    生地上權之效力，已如前述，則上訴人援引民法第七百五十八條、土地法第四十
    三條之規定，辯稱伊等應受登記之絕對效力保護云云，即無審究之必要；再者本
    件事證已臻明確，兩造其餘攻擊、防禦方法經審酌後，認與判決結果不生影響，
    亦無逐一論述之必要，附此敘明。
據上論結，本件上訴為無理由，依民事訴訟法第四百四十九條第一項、第七十八條、
第八十五條第一項，判決如主文。
中　　　華　　　民　　　國　　九十三　　年　　　八　　　月　  　十七  　日
                              民事第十二庭
                                  審判長法  官　阮　富　枝
                                        法  官  吳　麗　惠
                                        法  官  黃　豐　澤
正本係照原本作成。
上訴人如不服本判決，應於收受送達後二十日內向本院提出上訴書狀，其未表明上訴
理由者，應於提出上訴後二十日內向本院補提理由書狀（均須按他造當事人之人數附
繕本）上訴時應提出委任律師或具有律師資格之人之委任狀；委任有律師資格者，另
應附具律師資格證書及釋明委任人與受任人有民事訴訟法第四百六十六條之一第一項
但書或第二項（詳附註）所定關係之釋明文書影本。
中　　　華　　　民　　　國　　九十三　　年　　　八　　　月　　 十八 　　日
　　　　　　　　　　　　　　　　　　　　書記官  廖　艷　莉
附註：
民事訴訟法第四百六十六條之一（第一項、第二項）：
對於第二審判決上訴，上訴人應委任律師為訴訟代理人。但上訴人或其他法定代理人
具有律師資格者，不在此限。
上訴人之配偶、三親等內之血親、二親等內之姻親，或上訴人為法人、中央或地方機
關時，其所屬專任人員具有律師資格並經法院認為適當者，亦得為第三審訴訟代理人
。
